最高法院民事判決　　　　　　　　　　　　　　　九十一年度台上字第一○○九號
　　上　訴　人　全董營造有限公司
　　法定代理人　陳明震
　　訴訟代理人　吳明益律師
　　　　　　　　李文平律師
　　上　訴　人　全一營造有限公司
　　法定代理人　庚○○
　　上　訴　人　林木標（即東林木材行）
　　　　　　　　戊○○
　　右二人共同
　　訴訟代理人　陳殷朔律師
　　上　訴　人　乙○○
　　　　　　　　丙○○
　　　　　　　　甲○○
　　　　　　　　丁○○
　　右四人共同
　　訴訟代理人　蔡東賢律師
　　　　　　　　羅愛玲律師
　　　　　　　　賴文萍律師
　　上　訴　人　己○○
　　訴訟代理人　鍾招榮律師
　　被 上訴 人　台北縣立福營國民中學
　　法定代理人　劉武俊
　　訴訟代理人　朱增祥律師
右當事人間請求損害賠償事件，上訴人對於中華民國九十年一月三日台灣高等法院第
二審更審判決（八十七年度上更(一)字第二○九號），提起上訴，本院判決如左：
    主  文
原判決關於命上訴人給付及該訴訟費用部分廢棄，發回台灣高等法院。
    理  由
本件被上訴人對上訴人全董營造有限公司（下稱全董公司）、全一營造有限公司（以
下簡稱全一公司）、林木標（即東林木材行）等提起連帶給付之訴，全董公司、林木
標提起上訴，提出非基於其個人關係之抗辯而有理由，依民事訴訟法第五十六條第一
項第一款規定，其效力及於全一公司，爰併列全一公司為上訴人，合先說明。
其次，被上訴人主張：上訴人全董公司於民國七十五年六月十六日，承攬伊理化教室
興建工程（以下簡稱系爭工程），並由上訴人全一公司與林木標為其連帶保證人。上
訴人戊○○為全董公司當時之董事長，上訴人乙○○、丙○○、甲○○、丁○○（以
下簡稱乙○○等四人）之被繼承人何伯堅為主任技師。詎全董公司承攬系爭工程竟未
按設計施工，混凝土抗壓強度不足，配筋亦不符規定，導致建物結構抗震能力不足，
於交付系爭工程後不到十年，即成危險教室，必須拆除重建，重建所需費用為新台幣
（下同）一百四十六萬一千九百八十元。而上訴人己○○為建築師，擔任系爭工程之
設計及現場監造，未詳驗混凝土之強度及鋼筋之配置，與戊○○、何伯堅偷工減料及
怠於業務上之注意，均為造成本件損害之共同原因。全董公司依民法第四百九十五條
、第四百九十八條、第五百條及債務不履行規定，應與其連帶保證人全一公司、林木
標連帶賠償；戊○○、乙○○等四人依侵權行為、己○○依侵權行為及民法第五百四
十四條規定，均應負賠償責任等情，求為命全董公司、全一公司、林木標連帶給付，
或由己○○給付一百四十六萬一千九百八十元及其遲延利息；戊○○、乙○○等四人
分別就全董公司所為給付，與該公司負連帶給付之責。上開給付，其中任一人履行，
其餘之人即免為該部分給付之判決（被上訴人超過上開範圍之請求，業受敗訴判決確
定）。
上訴人全董公司以：系爭工程使用之鋼筋及混凝土均係被上訴人提供，混凝土並經抗
壓試驗合格；而工程進行中，被上訴人及台北縣政府工務局均按工程進度到場查驗，
完工後亦經其驗收合格後發給使用執照，絕無偷工減料情事。被上訴人未確定系爭建
物有無立即拆除之必要，即自行決定拆除重建，伊自無庸負責；且其瑕疵擔保請求權
已罹於時效，復未經催告修補，即請求金錢賠償，均於法不合。請求賠償數額亦屬過
高。上訴人戊○○、林木標以：被上訴人係欲汰舊換新而拆除系爭教室重建，非因經
鑑定為危險教室之故。系爭工程非國立台灣工業技術學院（下稱技術學院）鑑定範圍
，台灣省建築師公會台北縣辦事處（下稱建築師公會）之鑑定報告係被上訴人為符合
審計作業補辦之鑑定，無從憑以認定系爭工程有瑕疵。再林木標並未拋棄先訴抗辯權
，自不負連帶賠償責任。上訴人乙○○等四人以：系爭工程有無偷工減料，非主任技
師之職責，且造成系爭工程瑕疵之原因甚多，不得僅憑鑑定報告認系爭工程有偷工減
料情事。伊之被繼承人何伯堅在系爭工程完工驗收前，即未擔任主任技師職務，並無
任何侵權行為。上訴人己○○則以：系爭工程非伊設計監造，且建築師就鋼筋配置之
數量及混凝土之強度不負監造責任，被上訴人之損害賠償請求權亦罹時效而消滅各等
語，資為抗辯。
原審將第一審所為駁回被上訴人之訴之判決部分廢棄，改判命全董公司、全一公司、
林木標連帶給付，或由己○○給付一百四十六萬一千九百八十元及自八十四年六月二
十六日起算之法定遲延利息；戊○○、乙○○等四人就全董公司所為給付，應分別與
該公司負連帶給付之責。並諭知如任一上訴人為一部或全部給付，其餘上訴人免為該
一部或全部之給付，係以：(一)全董公司、全一公司、林木標部分：全董公司於七十五
年六月十六日以全一公司、林木標為連帶保證人，與被上訴人簽訂工程合約，承攬系
爭工程，系爭工程經建築師公會鑑定，其混凝土抗壓平均強度僅為62.70kg/cm，未達
建築技術規則第三百四十九條規定及合約約定之210kg/cm之設計標準；樑柱版之配筋
與原工程合約書圖之設計亦不盡相符。而被上訴人雖先取得拆除執照後，再委託建築
師公會就其混凝土抗壓強度及鋼筋之配筋予以鑑定，然此係為供查究責任歸屬之依據
，且建築師公會對建築結構有無瑕疵，亦有專業判斷能力，上訴人未證明其鑑定有何
偏頗疏失之處，縱其未會同上訴人勘驗，亦不得據此認其鑑定不實在。另證人林大目
固證稱該次鑑定係拆除前之錄影存證，未鑑定系爭教室是否屬於危險房屋等語，惟該
鑑定係由建築師至現場實際抽樣鑑定，並依被上訴人提供之工程合約及設計圖等有關
資料，分別蒐證比對分析鑑定，非僅係拆除前之錄影存證而已，上訴人指該鑑定報告
不足為憑，尚非可取。系爭工程雖經台北縣政府工務局按工程進度到場檢驗，混凝土
亦經抗壓試驗，出具抗壓強度合格證明書，全部完工後，再經被上訴人及台北縣政府
工務局驗收合格發給使用執照；證人即被上訴人之前總務主任詹正治亦證稱「鋼筋綁
好後灌水泥前均有請建築師及工務局人員到場，我也很認真核對」等語。惟混凝土抗
壓試驗，並非從系爭工程之實體上取樣，原不得作為本件承包商施工之混凝土抗壓強
度符合約定之證明，且上開證詞、抗壓強度合格證明書，苟與事實相符，何以系爭教
室驗收後不及七年，經鑽心抽樣鑑定，其混凝土抗壓強度，竟未及合約設計標準三分
之一，可見上開證詞及書證有違實情，尚難採為有利上訴人之證明。再系爭教室之現
況配筋與合約配筋不符，有鋼筋勘驗對照表及照片附於建築師公會鑑定報告可稽，上
訴人抗辯該鑑定報告核算錯誤云云，尚非有據。按債務人之給付與債之內容不符，而
主張免責者，自應就其歸責事由不存在負舉證責任。又承攬人完成之工作，應使其具
備約定之品質，及無減少或滅失其價值，或不適於通常或約定使用之瑕疵，民法第四
百九十二條定有明文。若因可歸責於承攬人之事由，致工作發生瑕疵，則亦發生不完
全給付之問題，此時定作人除得請求修補或解除契約或請求減少報酬外，亦得依同法
第四百九十五條、第二百二十六條、第二百二十七條規定，請求損害賠償。查系爭工
程自七十五年十二月十五日完工驗收，未及七年即發生鋼筋配筋不符及混凝土抗壓強
度不足之瑕疵，全董公司未能證明其歸責原因不存在，自難免其損害賠償責任，被上
訴人行使不完全給付損害賠償請求權，亦未逾十五年時效。再上開瑕疵影響建物結構
抗震能力，危及師生之生命財產安全，為避免地震時有倒塌之虞，傷害無辜師生，有
拆除重建之必要，自無從修補，被上訴人依民法第二百二十六條、第二百十三條規定
，原可直接請求金錢賠償，不以催告修補瑕疵為必要。而林木標及全一公司為全董公
司連帶保證人，應連帶負損害賠償責任；戊○○為全董公司之法定代理人，執行職務
時未能善盡監督之責，被上訴人依民法第二十八條規定，請求其連帶賠償，亦屬有據
。(二)乙○○等四人部分：查乙○○之被繼承人何伯堅為全董公司之主任技師，並於系
爭工程開工報告書、使用執照申請書簽名蓋章，系爭工程係於七十五年六月十六日簽
約，同年十月三十日完工，十二月十五日驗收，何伯堅縱於同年十二月十日登記註銷
主任技師，系爭工程仍係由其監督施工。依七十一年三月十三日台灣省政府七十一府
法四字修正公布之台灣省建築管理規則第二十四條、營造業管理規則第十九條規定及
內政部台內營字第六五七三二八號函，堪認何伯堅就系爭工程負有檢查配筋，及監督
有無按圖施工之法定作為義務，何伯堅違背其義務，怠於注意未按設計施工，致系爭
建物混凝土抗壓強度不足及鋼筋配筋不足之瑕疵，因其故意不作為，致被上訴人之權
利受損害，自應負侵權行為損害賠償責任。乙○○等四人，依繼承之規定，亦應連帶
賠償。又工業技術學院雖係於八十二年二月二十八日完成鑑定，惟非對系爭教室為鑑
定，且於同年三月十七日始寄送評估報告予被上訴人，被上訴人並非自完成鑑定起即
知何伯堅監造系爭教室有違建築法令，自難認其已知受有損害及侵權行為人，被上訴
人至八十四年三月十五日提起本件訴訟，尚未逾二年時效。(三)己○○部分：按私文書
經本人或其代理人簽名、蓋章者，推定為真正。查己○○雖否認被上訴人提出之委任
契約書、系爭工程開工報告、工程進度表、建築工程勘驗報告書、建築工程竣工展期
申請書等文件上之「己○○建築師事務所」、「己○○」印文為真正，惟其於第一審
陳稱訴外人林明哲曾以申辦建築有關事宜為由，取去伊建築師事務所及私章各一顆，
伊不知林明哲持該二印章持往何處，申辦何事等語。且被上訴人支付己○○設計監造
費之以「己○○建築師事務所」為受款人之支票，係經其帳戶領取，足見己○○前已
承認其在上開文書上之印文為真正，且同意林明哲以其名義申辦建築事宜，茲抗辯伊
與被上訴人間無委任關係存在云云，自不足採。按己○○為系爭工程之監造人，依建
築師法第十七條、第十八條、建築技術規則建築構造篇第三百三十五條規定及其與被
上訴人訂立之委任契約書第一條第七款訂定，對於系爭工程鋼筋之配置及混凝土抗壓
強度，應依建築法及相關法令負查驗之義務，竟違背受託處理事務之義務，依民法第
五百四十四條規定，應負損害賠償之責，被上訴人依債務不履行規定請求，亦未逾十
五年時效。(四)按負損害賠償責任者，除法律另有規定或契約另有訂定外，應回復他方
損害發生前之原狀；債權人亦得請求支付回復原狀所必要之費用，以代回復原狀，此
觀民法第二百十三條規定自明。系爭工程建築面積一百六十五點六○平方公尺，以被
上訴人七十八、七十九、八十及八十二學年之教室工程造價平均每平方公尺一萬零三
百六十六元計算，合計為一百七十一萬六千六百一十元，扣除使用七年又五個月之折
舊二十五萬四千六百三十元後，被上訴人所受損害為一百四十六萬一千九百八十元；
全董公司主張應扣抵被上訴人使用期間之不當得利，尚非可取。按基於連帶債務，及
本於各別之發生原因為具有同一目的之請求之不真正連帶債務，如債務人一人為給付
，其餘債務人即免為該部分給付，是被上訴人請求全董公司、全一公司、林木標連帶
，或由己○○給付一百四十六萬一千九百八十元及法定遲延利息；戊○○，乙○○等
四人分別與全董公司連帶給付；上開給付，任一上訴人履行部分，其餘上訴人即免該
給付部分，於法尚無不合，應予准許等詞，為其判決之基礎。
按法院固得就鑑定人依其特別知識觀察事實，加以判斷而陳述之鑑定意見，依自由心
證判斷事實之真偽。然就鑑定人之鑑定意見可採與否，則應踐行調查證據之程序而後
定其取捨。倘法院不問鑑定意見所由生之理由如何，遽採為裁判之依據，不啻將法院
採證認事之職權委諸鑑定人，與鑑定僅為一種調查證據之方法之趣旨，殊有違背。本
件上訴人自始辯稱建築師公會鑑定報告就系爭教室配筋之計算錯誤（見一審卷第二宗
二七頁反面至二八頁反面、原審更(一)卷四六頁反面、二一○頁反面至二一一頁反面、
二三六頁反面至二三七頁），並以該鑑定報告所附照片為據，指陳鑑定報告與照片所
示不符之處（見一審卷第二宗五五至五七頁、原審更(一)卷四七頁附件三），原審未遑
詳查審究，即謂上訴人上述主張非屬有據，逕依該鑑定報告為不利上訴人之判斷，已
有未合；且原審認系爭工程因其瑕疵影響建物結構抗震能力，有拆除重建之必要云云
，並未說明其認定之依據，理由亦有不備。又上訴人己○○指系爭工程係訴外人林明
哲規劃、設計及監造，伊與被上訴人間並無委任關係存在，並舉時任被上訴人學校校
長吳餘宣、總務主任詹正治、庶務組長魏展運於刑事案件偵查、審理中所稱「未見過
己○○、不知道他有無來過學校」、「該校興建教室工程，前幾年之建築師為林明哲
，後幾年為己○○。以己○○名義監造時，實際上去監造的是林明哲」等語為證（一
審卷第二宗二三頁至二六頁正面、四八頁至五二頁）。則系爭工程是否由林明哲出面
訂立，且實由林明哲設計、監造，並為被上訴人所明知，此與判斷被上訴人與己○○
間有無委任關係存在，所關至切，原審恝置不論，自嫌疏略。再民法第二十八條係就
法人對於其董事或其他有代表權之人因執行職務所加於他人之損害，加於法人連帶負
賠償責任，非規定董事或有代表權之人對於法人所負債務不履行損害賠償責任，應連
帶負責。原審就上訴人戊○○因執行職務，加損害於被上訴人之事實，未具體認定，
僅以「全董公司應負賠償責任，戊○○為該公司法定代理人，執行職務時未能善盡監
督之責，依民法第二十八條規定，應負連帶賠償責任」等詞，判命戊○○給付，尤有
可議。上訴論旨，指摘原判決於其不利部分為不當，求予廢棄，非無理由。
據上論結，本件上訴為有理由。依民事訴訟法第四百七十七條第一項、第四百七十八
條第一項，判決如主文。
中      華      民      國    九十一    年      五      月    二十四    日
                              最高法院民事第八庭
                                  審判長法官  吳  啟  賓
                                        法官  高  孟  焄
                                        法官  許  朝  雄
                                        法官  曾  煌  圳
                                        法官  陳  淑  敏
      右正本證明與原本無異
                                              書  記  官
中      華      民      國    九十一    年      六      月     十二     日
